臺灣屏東地方法院刑事判決　　　　　　　 99年度訴字第828號
公　訴　人　台灣屏東地方法院檢察署檢察官
被　　　告　張崇書
選任辯護人　顏萬文　律師
上列被告因公共危險等案件，經檢察官提起公訴（99年度偵緝字
第193 號），本院判決如下：
    主  文
張崇書犯恐嚇危害安全罪，共貳罪，各處有期徒刑肆月；又放火
燒毀現供人使用之住宅，未遂，處有期徒刑肆年陸月，扣案寶特
瓶壹個沒收。應執行有期徒刑伍年，扣案寶特瓶壹個沒收。
    事  實
一、張崇書於民國98年5 月14日夜間11時許，與友人陳俊宏、賴
    杰銘、少年林○華一起在屏東縣滿州鄉○○村○○路9 號之
    麵攤飲酒作樂，酒喝罄後張崇書遂於同年月15日凌晨0 時30
    分許，至長樂村和平路11號賴萬進開設之雜貨店（下稱雜貨
    店）欲買酒，惟因當時天色已甚晚，賴萬進業已將雜貨店之
    鐵門拉下，張崇書遂拍打鐵門，並基於恐嚇危害安全之犯意
    ，向在雜貨店內睡覺之賴萬進恫稱：若不開門就要放火燒房
    子等語，賴萬進心生畏懼之下，恐張崇書果真放火，不得已
    只好開門販售香菸及啤酒予張崇書。嗣於同日凌晨2 時許，
    張崇書復至雜貨店，另基於恐嚇危害安全之犯意，向在雜貨
    店內睡覺之賴萬進恫稱：若不開門就要放火燒房子等語，賴
    萬進心生畏懼之下，恐張崇書果真放火，不得已只好開門販
    售香菸及啤酒予張崇書。
二、嗣於同日凌晨3 時許，張崇書復至賴萬進開設之雜貨店前，
    另基於恐嚇危害安全之犯意，向在雜貨店內睡覺之賴萬進恫
    稱：若不開門就要放火燒房子等語，致賴萬進心生畏懼，恐
    張崇書果真放火，惟賴萬進因白天要上班，若張崇書三番兩
    次打擾會影響睡眠，正思索是否要再起身開門而猶豫之際，
    詎張崇書因見賴萬進拒不開門，竟基於放火燒燬他人所有物
    之直接故意及放火燒燬現供人使用之住宅之未必故意以恐嚇
    賴萬進，隨即自停放在雜貨店對面即屏東縣滿州鄉○○村○
    ○路7 之3 號前之賴萬進所有車牌號碼PYJ-302 號重型機車
    之油箱內取出汽油，再以路邊撿拾之塑膠寶特瓶容器盛裝，
    澆淋在該機車上及周遭地面，再以其所有之打火機（未扣案
    ）點火引燃汽油，火勢迅速延燒至該機車，致該機車燒燬不
    堪使用，並致生公共危險，且延燒至賴萬進平日休息使用之
    屏東縣滿州鄉○○村○○路7 之3 號鐵皮屋，使鐵皮屋之鐵
    捲門、廣告招牌、鐵皮屋內天花板、牆壁均遭火勢波及而有
    煙燻積碳痕跡，然未達破壞該住宅及所在整體建築物之主要
    效用之程度，嗣經賴萬進報案後先自行將火勢撲滅，該鐵皮
    屋始未焚燬，員警據報後到場查獲，並扣得張崇書所有用以
    縱火之寶特瓶1 個，始查悉上情。
三、案經賴萬進訴由屏東縣政府警察局恆春分局報請臺灣屏東地
    方法院檢察署檢察官偵查起訴。
    理  由
壹、程序方面：
一、本件被告張崇書所為不利於己之陳述，並無出於強暴、脅迫
    、利誘、詐欺、疲勞訊問、違法羈押或其他不正之方法，亦
    非違反法定障礙事由經過期間不得訊問或告知義務之規定而
    為，且被告及其辯護人對被告自白之證據能力表示無意見，
    依刑事訴訟法第156 條第1 項、第158 條之2 規定，應認其
    有證據能力。
二、按被告以外之人於審判外之言詞或書面陳述，除法律有規定
    者外，不得作為證據，刑事訴訟法第159 條第1 項定有明文
    。被告以外之人（包括證人、鑑定人、告訴人、被害人及共
    同被告等）於審判外之言詞或書面陳述，為所謂傳聞證據，
    由於傳聞證據有悖於法院直接審理及言詞審理之精神，妨害
    當事人之反對詰問權，影響程序正義之實現，除法律有規定
    者（例如同法第159 條第2 項、第159 條之1 至第159 條之
    5 、第206 條等）外，原則上不具有證據能力。本件被害人
    賴萬進於警詢中所為之陳述，本屬傳聞證據，被告及辯護人
    於本院準備程序中爭執其證據能力（本院卷第56頁），且其
    於本院審理時所為供述，經核與其於警詢中之陳述一致，均
    不符合刑事訴訟法第159 條之2 規定，故其於警詢中所為之
    陳述，不具有證據能力。
三、被告以外之人於偵查中向檢察官所為陳述，依刑事訴訟法第
    159 條之1 第2 項明文規定原則上得為證據。被害人賴萬進
    證人陳俊宏、賴杰銘於偵查中向檢察官所為之陳述，已依法
    具結，亦無證據可釋明其等供述有顯不可信之情況，且其等
    已於本院審理時出庭接受被告及其辯護人行使反對詰問權，
    依刑事訴訟法第159 條之1 第2 項規定，其等於偵查中向檢
    察官所為之陳述，自具有證據能力。
四、又按被告以外之人於審判外之陳述，雖不符刑事訴訟法第15
    9 條之1 至第159 條之4 之規定，而經當事人於審判程序同
    意作為證據，法院審酌該言詞陳述或書面陳述作成時之情況
    ，認為適當者，亦得為證據，同法第159 條之5 第1 項有明
    文規定。茲查，本判決所引用之傳聞證據，除原已符同法第
    159 條之1 至第159 條之4 規定及法律另有規定等傳聞法則
    例外規定，而得作為證據外，其餘卷證資料（除上開證人賴
    萬進於警詢中之證述有爭執外），業經當事人於本院準備程
    序時，表示對本案具傳聞性質證據部分，均同意作為證據。
    本院斟酌上開證據並無違法取得之情事，亦無證明力明顯過
    低之情形，認為作為本件被告認定犯罪有無之證據亦屬適當
    ，是均得採為本件論斷之證據。
貳、實體方面：
一、上揭事實欄一所載2 次恐嚇犯行及事實欄二所載1 次恐嚇犯
    行，業據被告張崇書於本院審理時坦承不諱（本院卷第55、
    104 頁），核與告訴人賴萬進、證人陳俊宏、賴杰銘及林○
    華於警詢、偵查中及本院審理時證述之情節大致相符，足認
    被告之自白與事實相符，應可採信。此部分犯罪事證明確，
    應依法論科。
二、訊據被告張崇書固坦承於上揭事實欄二之時、地有拍打雜貨
    店鐵捲門叫賴萬進開門表示要買酒，並基於恐嚇危害安全之
    犯意於凌晨3 時許，向被害人賴萬進恫稱若不開門就要放火
    燒房子等語之事實，惟矢口否認有何放火之犯行，辯稱：我
    沒有放火燒房子燒機車，我當時沒有在機車旁邊，我是發現
    賴萬進機車發生火災，才趕去救火的云云。惟查，上開事實
    欄二放火部分，迭據被害人賴萬進於偵查中及本院審理時具
    結證述「（問：第三次來情形如何？）就有點失態，因為很
    醉了，變成另一個人，態度很兇，口氣咄咄逼人。（問：當
    時他說何話？）也是很凶講一樣的話。（問：第三次有無賣
    給他？）沒有，被告說買半打啤酒及兩包七星香菸，不然要
    放火燒房子及車子，當時我愣了一下，考慮要不要給他，我
    有準備要開門要拿給他，我一開門，看到被告在機車旁邊，
    車子就著火。（問：第三次是被告自己來或是還有跟其他人
    一起來？）和林清華一起來，著火時林清華也在那邊。（問
    ：第三次敲門買酒到車子起火隔了多久？）約兩分鐘。（問
    ：著火當時被告是否在車子旁邊？）對。（問：你看到被告
    點火嗎？）沒有，但是看到火從被告那邊一直過去，然後車
    子就著火。（摩托車化油器的旋轉門事後你有無去看是否正
    常？）油當時大約有半桶多，我記得平常是切在準備那邊，
    但是後來我跟派出所的警員去看是關上的。（問：機車是停
    在何處？）雜貨店對面即屏東縣滿州鄉○○村○○路7 之3
    號前。（問：當時有無人在住？）平常有放沙發和床，但是
    那幾天比較熱，所以我們到雜貨店那邊睡，所以倉庫當時沒
    有人在住。（被告看到你出來之後有何反應？）被告因為喝
    酒的關係，所以沒有辦法正常站起來，又硬站起來，說『著
    火救火』。（問：有無看到被告如何點火？）我開門看到從
    被告蹲的地方有一條火線往摩托車那邊距離約有一公尺，然
    後就著火。（問：你開的門距離現場多遠？）大約四米左右
    。（問：在地上著火時火焰有無很大？）速度很快，但火焰
    比較小。（問：起火點是在地上？）現場有點斜坡。（問：
    起火當時可以確定被告最接近摩托車，其他人在比較遠的地
    方？）對。（問：98年5 月15日凌晨3 時許被告敲門時，你
    有無回應？）沒有，因為當時真的有點煩，我想說等一下，
    我聽沒有人敲門，又聽到腳步聲，因為被告有說如果不開門
    就要放火燒房子，我想不對，門一打開，就看到被告蹲在對
    面的摩托車旁邊。（問：著火的地點用途為何？）通常是倉
    庫就是7 之3 號有放床、沙發有時候我會在那邊睡覺。」等
    語明確，核與證人林○華（15歲，未命具結）於本院審理時
    證述「（問：98年5 月15日凌晨3 時許被告有無去買酒？）
    有，只有我跟被告一起去。（問：被告有無敲門說同樣的話
    ？）有，但是老闆沒有開門，被告就去拿寶特瓶點火。（問
    ：點火點在何處？）點在機車附近的地上。（問：你有無看
    到？）有。（問：被告如何點火？）被告先把油灑機車及地
    上用打火機點燃。（問：汽油是用何種東西裝？）寶特瓶。
    （問：被告寶特瓶的汽油出處？）直接漏機車的汽油裝在寶
    特瓶裡面再灑在機車及地上。（問：寶特瓶的出處？）我過
    去就有看到，是被告在附近地上撿的，再拿去機車那邊漏油
    。（問：被告放火時你距離放火的地點多遠？）我蹲在被告
    的對面那邊。（問：第三次被告也是要買酒及香菸但沒有買
    成？）對。（問：老闆當時沒有開門嗎？）對，所以被告去
    對面倉庫那邊放火。（問：其他兩人就是陳俊宏及賴杰銘當
    時在何處？）坐在喝酒那邊。」等語之情節大致相符，且核
    與卷附屏東縣政府消防局火災原因調查鑑定書記載：「（三
    ）起火原因之研判5 、清理起火處附近車輛椅墊中段處下方
    附近經採集編號1 電線及碳化殘餘物，在經檢視起火車輛周
    圍約2 公尺東北側路邊發現1 個塑膠寶特瓶盛裝容器經採集
    為編號2 ，上述等2 處採集證物經封存後送內政部消防署鑑
    定結果編號2 檢出含有汽油類促燃劑，編號1 證物雖未檢出
    含有汽油類促燃劑，惟因車輛起火處較靠上層且促燃劑經高
    溫激烈燃燒後較易燒失揮發。6 、勘查起火車輛停放緊鄰於
    長樂村和平路的路旁，現場無人員及門禁管制措施情形，勘
    查車輛油箱鐵蓋遭丟棄於機車前輪左前側地上，關係人賴萬
    進表示油箱有滿的油料，油箱蓋有上鎖關閉；再勘查車輛汽
    油化油器旋轉鈕，車主賴萬進勘查時表示旋轉鈕位置不是平
    時固定位置，有遭外力轉動過情況，並依據關係人賴萬進表
    示發生當日凌晨3 時30分人睡在客廳前，聽到屋外有吵雜聲
    後打開門就看到時為小火勢約距2 秒即起紅色大火勢；關係
    人賴萬進表示，火災現場有張崇書站在現場旁邊，張崇書發
    現我後便走來向我說：『發生火災了』，及張崇書有於凌晨
    2 時30分因要喝酒前來向我表示如不開門就要放火燒車燒住
    宅，讓我心生畏懼。顯示機車有遭人為蓄意破壞之情事，且
    經現場勘查結果，仍以人為縱火可能性無法排除。7 、綜合
    上述各項勘查結果研判，起火原因不排除人為縱火引燃附近
    可燃物造成火災之可能性最大。」等情亦相符合。況證人賴
    杰銘於本院審理時亦具結證述：「（問：喝酒的地點在何處
    ？）麵攤那邊。（問：距離起火附近的倉庫多遠？）一百公
    尺。（問：發生火災時你距離現場多遠？）我還在麵攤那邊
    。（問：發生火災之後被告在何處？）在摩托車那邊。（問
    ：被告當時在那邊幹嘛？）在看。（問：被告手上有無拿東
    西？）沒有。（問：摩托車那邊只有被告在那邊？）對。」
    等語，足見被告當時並無救火之動作，更遑論被告赤手空拳
    要救火亦與常理不符。故被告辯稱：「我是發現賴萬進機車
    發生火災，才趕去救火的」云云，顯係臨訟卸責之詞，無足
    採信。且被害人賴萬進於檢察官偵查中及本院審理時所為供
    述，已依法具結以擔保其證詞之真實性，苟非確有其事，被
    害人賴萬進應無甘冒偽證罪責而設詞構陷被告之理，本院因
    認其與證人林○華所為之陳述堪信為實在，被告辯稱「伊沒
    有放火」云云，無非事後卸責之詞，不足採信。此外並有卷
    附警員製作之偵查報告書、扣押筆錄、扣押物品目錄表、現
    場及扣案物之照片等在卷可稽，及寶特瓶1 個扣案足憑，綜
    上所述，本件事證明確，被告犯行堪以認定。
三、
（一）按刑法第173 條第1 項規定所謂之現供人使用之住宅，係
      指有人使用之狀態，但不必以放火之當時有人在裡面為必
      要。次按：「刑法第173 條第1 項之放火罪，係以放火燒
      毀之住宅或建築物等現供人使用或有人所在，依通常情形
      往往因放火結果遭受意外之危害，為保護公共安全起見，
      特為加重處刑之規定，故該條項所稱之人，當然係指放火
      人犯以外之人而言，如果前項住宅或建築物，即為放火人
      犯自行使用或祇有該人犯在內，則其使用或所在之人，已
      明知放火行為並不致遭受何種意外危害，自不能適用該條
      項處斷。」，最高法院28年上字第3218號判例可資參照；
      又「本院28年上字第3218號判例要旨，其前段已闡明刑法
      第173 條第1 項之放火罪，係以放火燒燬之住宅或建築物
      等現既供人使用或有人所住，依通常情形往往因放火結果
      遭受意外之危害，為保護公共安全起見，特為加重處罰之
      規定。後段又說明因放火人犯已明知放火行為並不致遭受
      何種意外危害，自不能適用該條項處斷。易言之，如放火
      人犯明知其放火行為具有公共危險，基於保護公共安全之
      立法本旨，自仍有該條項之適用。況當今房屋，無論為大
      廈或公寓式，俱屬整體建築，自己與他人擁有之住宅，就
      公共安全言，具有不可分性，與昔日房屋之獨棟式建築，
      不能相提並論。故在自己使用之住宅內放火，實與對整棟
      公寓或大廈放火無異，其行為既與刑法第174 條第2 項之
      罪，以放火燒燬現非供人使用之自己所有住宅或現未有人
      所在之自己所有建築物等，為其構成要件者不符，而第17
      3 條第1 項，又未如第174 條第1 項就住宅建築物標明以
      「他人所有」為其構成要件內容，自仍應依第173 條第1
      項論處。」，最高法院81年度台上字第2734號判決意旨可
      資參照。查位於屏東縣滿州鄉○○村○○路7 之3 號之房
      屋，係告訴人賴萬進所有，供其偶爾居住該處之事實，業
      據告訴人賴萬進供述在卷，並有照片4 張附卷可稽，堪認
      被告縱火之標的物，核屬「現供人使用之住宅」無訛，自
      應依刑法第173 條第1 項處斷。
（二）按放火罪既未遂之區別標準，係以目的物獨立燃燒且足以
      變更其形體致喪失其效能為依據，是放火燒燬現供人使用
      之住宅罪，如僅室內家具、裝潢燒燬，其房屋重要構成部
      分諸如樑、柱、屋頂及支撐壁等尚未因燃燒結果致喪失其
      效用者，應成立刑法第173 條第3 項、第1 項放火燒燬現
      供人使用住宅未遂罪（最高法院87年台上字第1719號、79
      年台上字第2747號、第2656號判決意旨參照）；另按刑法
      第173 條第1 項放火燒燬現有人使用之住宅罪，其直接被
      害法益，為一般社會之公共安全，雖同時侵害私人之財產
      法益，但仍以保護社會公安法益為重，況放火行為原含有
      毀損性質，而放火燒燬現供人使用之住宅罪，自係指供人
      居住房屋之整體而言，應包括墻垣及該住宅內所有設備、
      傢俱、日常生活上之一切用品。故一個放火行為，若同時
      燒燬住宅與該住宅內所有其他物品，無論該其他物品為他
      人或自己所有，與同時燒燬數犯罪客體者之情形不同，均
      不另成立刑法第175 條第1 項或第2 項放火燒燬住宅以外
      他人或自己所有物罪（最高法院79年台上字第1471號判例
      意旨參照）。
（三）本案被告所為事實欄二之放火行為，依卷附現場照片顯示
      ，雖鐵皮屋外之機車業遭燒毀，鐵捲門、廣告招牌及鐵皮
      屋內天花板、牆壁有煙燻積碳痕跡，但並未達破壞該住宅
      及所在整體建築物之主要效用之程度。再者，該機車緊鄰
      屏東縣滿州鄉○○村○○路7 之3 號賴萬進所有之住宅停
      放，有現場照片附卷可稽，被告縱火動作，係點燃汽油引
      燃停放在上開住宅前之機車，顯然可以預見將延燒及該住
      宅，堪認其亦有燒燬該住宅之未必故意，而其燒燬停放於
      他人住宅前之機車，顯然有延燒至他人住宅之可能，堪認
      已經致生公共危險；而該機車及住宅先後起火燃燒，均係
      一個縱火燒燬住宅犯意與行為之延續階段，其以一個放火
      行為，犯刑法第173 條第1 項、第3 項之放火燒燬現供人
      使用住宅未遂罪及刑法第175 條第1 項之放火燒燬他人所
      有物罪2 罪（惟破壞者均為社會之公共安全法益），為想
      像競合犯，應從一重之放火燒燬現供人使用住宅未遂罪處
      斷，並依同法第25條之規定減輕其刑。故核被告張崇書事
      實欄一所為2 次行為，均係犯刑法第305 條之恐嚇危害安
      全罪；所為事實欄二之行為，係犯刑法第173 條第3 項、
      第1 項之放火燒燬現有人所在之建築物未遂罪。其所為上
      開3 行為，犯意各別，行為有異，應予分論併罰。又被告
      已著手於放火燒毀現供人使用住宅行為之實行而不遂，為
      未遂犯，爰依刑法第25條第2 項規定，減輕其刑。又被告
      所為事實欄二第3 次恐嚇後隨即放火，第3 次恐嚇之危險
      行為應為其後放火之實害行為所吸收，不另論罪。
四、爰審酌被告僅因告訴人未及時開門販售酒類供其飲用，竟即
    基於放火燒燬現供人使用之住宅之犯意，將汽油潑灑於緊鄰
    屏東縣滿州鄉○○村○○路7 之3 號住宅停放之機車，並以
    打火機點火燃燒，雖其放火時告訴人未在該處住宅內，及其
    放火之意僅在洩忿，但火勢若無法控制，實有波及無辜而損
    害他人生命、身體、財產之虞，影響公共安全甚鉅，其放火
    時間為深夜，適為一般人睡覺且警覺性較低之時刻，一旦被
    告之放火行為造成該住宅之延燒，顯有即大可能使住在該處
    之人因來不及發覺，致逃生不及，進而造成多人之傷亡，對
    於該處之公共安全及住戶之生命財產安全，顯然均構成嚴重
    之威脅，危害甚大，是被告所為仍不宜寬貸，且犯後至審理
    時方僅坦認恐嚇部分犯行，仍矢口否認放火部分犯行，犯後
    態度不佳，未與被害人和解賠償損失，惟念其無不良前科，
    有臺灣高等法院被告前案紀錄表1 份存卷可參，而其放火燒
    燬現供人使用之住宅行為，因即時撲滅僅屬未遂，及被告上
    開放火未延燒他處釀成災禍，並兼衡被告犯罪之動機、目的
    、手段、智識程度、生活狀況等一切情狀，量處如主文所示
    之刑，以示懲儆。至於扣案之寶特瓶1 個，雖被告否認為其
    所有，然經證人林清華證述為被告自路旁撿拾後持以盛裝汽
    油後放火等語在卷，且衡情寶特瓶價值低廉，遭人丟棄在路
    旁應屬無主之物，堪認被告因無主物先占而取得所有權（民
    法第802 條參照），且係被告本件放火犯行所用之物，爰依
    刑法第38條第1 項第2 款諭知沒收。
據上論斷，應依刑事訴訟法第299 條第1 項前段、刑法第173 條
第3 項、第1 項、第175 條第1 項、第305 條、第25條第2 項、
第38條第1 項第2 款、第55條，刑法施行法第1 條之1 ，判決如
主文。
本案經檢察官潘國威到庭執行職務。
中    華    民    國   100    年    3     月    28    日
                  刑事第三庭    審判長法  官  張世賢
                                      法  官  許嘉仁
                                      法  官  陳茂亭
以上正本證明與原本無異。
如不服本判決應於收受判決後10日內向本院提出上訴書狀，並應
敘述具體理由；其未敘述上訴理由者，應於上訴期間屆滿後20日
內向本院補提理由書（均須按他造當事人之人數附繕本）「切勿
逕送上級法院」。
中    華    民    國   100    年    3     月    28    日
                                      書記官  黃佳惠
附錄本判決論罪科刑法條：
中華民國刑法第173條
（放火或失火燒燬現住建築物及交通工具罪）
放火燒燬現供人使用之住宅或現有人所在之建築物、礦坑、火車
、電車或其他供水、陸、空公眾運輸之舟、車、航空機者，處無
期徒刑或7 年以上有期徒刑。
失火燒燬前項之物者，處1 年以下有期徒刑、拘役或5 百元以下
罰金。
第 1 項之未遂犯罰之。
預備犯第1 項之罪者，處1 年以下有期徒刑、拘役或3 百元以下
罰金。
中華民國刑法第305條
（恐嚇危害安全罪）
以加害生命、身體、自由、名譽、財產之事，恐嚇他人致生危害
於安全者，處 2 年以下有期徒刑、拘役或 3 百元以下罰金。